【裁判字號】    99,交易,271
【裁判日期】    991217
【裁判案由】    過失傷害
【裁判全文】
臺灣嘉義地方法院刑事判決             99年度交易字第271號
公  訴  人  臺灣嘉義地方法院檢察署檢察官
被      告  潘榮源
上列被告因過失傷害案件，經檢察官提起公訴（99年度偵字第
6732號），本院判決如下：
    主  文
潘榮源因過失傷害人，處拘役伍拾伍日，如易科罰金，以新臺幣
壹仟元折算壹日。
    犯 罪 事 實
一、潘榮源於民國99年6月15日下午6時30分許，駕駛車牌號碼HU
    -8150號自用小客車，搭載友人至嘉義市○區○○路1456號
    之檳榔攤附近，該友人下車後，潘榮源駕駛上開自用小客車
    在該檳榔攤前由西往東方向倒車，其本應注意汽車倒車時，
    應顯示倒車燈光或手勢後，謹慎緩慢後倒，並應注意其他車
    輛及行人，而依當時天候晴、雖為夜間惟有照明、鋪設柏油
    之路面乾燥、無缺陷、無障礙物、視距良好，客觀上並無不
    能注意之情形，適在上開檳榔攤工作之洪意涵自該檳榔攤前
    方，由北往南方向行至該檳榔站前，詢問行經該檳榔攤前方
    ，暫停於機車優先道之自小客車車內乘客欲選購何種商品之
    際，亦疏未注意站立在上開北港路東往西之車道上，應注意
    後方有無來車，依當時情形亦無不能注意之情事，竟仍站在
    該車道上與前述暫停於機車優先道上之車內乘客洽談商品交
    易，潘榮源疏於注意及此，即貿然倒車，洪意涵閃避不及，
    潘榮源所駕駛之前開自小客車左後車身撞擊洪意涵身體右側
    ，洪意涵因而受有右膝挫傷、下背部挫傷、右髖部挫傷及右
    側骨盆坐骨骨折之傷害。潘榮源肇事後，於偵查機關未發覺
    其犯罪前，自行前往嘉義市政府警察局交通隊向受理報案之
    員警自首而接受裁判，始悉上情。
二、案經洪意涵訴由臺灣嘉義地方法院檢察署檢察官偵查起訴。
    理  由
一、證據能力之說明
    按被告以外之人於審判外之陳述，經當事人於審判程序同意
    作為證據，法院審酌該言詞陳述或書面陳述作成時之情況，
    認為適當者，亦得為證據。當事人、代理人或辯護人於法院
    調查證據時，知有第159條第1項不得為證據之情形，而未於
    言詞辯論終結前聲明異議，視為有前項之同意，刑事訴訟法
    第159條之5定有明文。查本件被告潘榮源於言詞辯論終結前
    ，對於下述本院採為認定犯罪事實依據之各項證據之證據能
    力，均未聲明異議，復經本院於審理時逐一提示予被告表示
    意見，本院審酌該等證據之取得過程並無瑕疵，與本案待證
    事實間復具有相當之關聯性，以之為本案證據並無不當，自
    得採為本件認定事實之基礎，合先敘明。
二、犯罪事實之認定
  (一)訊據被告潘榮源固不否認於上開時、地，駕駛前述自用小客
    車，於該處由西往東方向倒車，告訴人洪意涵在該檳榔攤前
    方，詢問暫停於機車優先道之自小客車車內乘客選購商品事
    宜時，因疏未注意，致所駕駛之前開自小客車左後車身撞及
    告訴人身體右側，洪意涵因而受有右膝挫傷、下背部挫傷及
    右髖部挫傷等情，惟矢口否認有何過失犯行致告訴人右側骨
    盆坐骨骨折之傷害，辯稱：99年6月15日下午6點30分許，伊
    駕駛車牌號碼HU-8150號自用小客車在嘉義市○區○○路145
    6號檳榔攤前倒車，因告訴人到機車優先道販賣東西給客人
    ，伊倒車就擦撞到告訴人，擦撞後告訴人有蹲下去，伊立即
    將告訴人扶起，返回檳榔攤去，告訴人隨即至省立醫院急診
    ，醫生檢查後表示沒有受傷，毋庸住院，後來告訴人要求寫
    協議書，如果受傷再賠償。對伊確有倒車撞到告訴人之事實
    並不爭執，告訴人雖有受傷，但其後發生骨折之情形不應由
    伊負責云云。惟查：
    1.被告於上開時間，駕駛上述自用小客車，搭載友人至嘉義
      市○區○○路1456號之檳榔攤附近，該友人下車後，被告
      在該榔攤前由西往東方向倒車，不慎撞及在該檳榔攤前方
      ，即北港路東往西方向機車優先道上之告訴人身體右側，
      告訴人因而受有右膝挫傷、下背部挫傷、右髖部挫傷等情
      ，為被告是認在卷（參本院卷第15頁、第45頁、第97頁）
      ，核與證人即告訴人洪意涵分別於警詢、偵查中及本院審
      理時所證述告訴人行進方向、現場道路之客觀狀態、告訴
      人遭撞擊之身體部位，及被告所駕駛之前開自小客車行駛
      動線之情形大抵合致（參警卷第9頁至、交查卷第24頁、
      本院卷第15頁、第27頁、第45頁至第46頁）；復有道路交
      通事故調查報告表(一)、(二)、道路交通事故現場圖、嘉義市
      政府警察局道路交通事故初步分析研判表及處理員警所拍
      攝之現場相片可為佐據（參交查卷第5頁至第7頁、第11頁
      至第17頁），此部分事實足為認定。
    2.被告雖以前揭情詞置辯，然證人於上開時、地，遭被告所
      駕駛之前開自用小客車撞及後，於當日前往行政院衛生署
      嘉義醫院（以下簡稱嘉義醫院）急診救治，事後陸續自99
      年6月21日至行政院衛生署朴子醫院（以下簡稱朴子醫院
      ）、於99年7月15日至長庚醫療財團法人嘉義長庚紀念醫
      院（以下簡稱長庚醫院）就診等情，業據證人證述明確，
      並據證人提出朴子醫院及長庚醫院之診斷證明書可佐（參
      99年度他字第1000號卷第3頁、交查卷第27頁）；又本院
      向上開醫院函詢結果：
      (1)證人於99年6月15日至嘉義醫院急診時，當時急診診斷
        為右膝挫傷及扭傷，無骨盆坐股骨折之傷害；急診當日
        病患主訴：被倒車撞到右膝感痛，無明顯外傷；急診外
        科所為處置為下肢骨各處骨頭及關節檢查；並告知病患
        至骨科外科門診追蹤治療之護理指導；該院並於99年10
        月20日出具記載「右膝挫傷」之診斷證明書等情，有該
        院99年10月8日嘉醫歷字第0990006439號函、99年11月4
        日嘉醫歷字第0990006848號函暨檢送之病歷資料可稽（
        參本院卷第22頁、第50頁至第58頁）。查證人於上開時
        、地，遭被告所駕駛之前述自用小客車撞及後，受有右
        膝挫傷及扭傷乙節，被告就此並未爭執；復以告訴人當
        日係遭被告所駕駛之上述自用小客車撞及右側膝蓋後，
        再撞及右側腰部乙節，業據證人證述如前；且依前開嘉
        義醫院所檢送之病歷資料所示，該院應係依病患被倒車
        撞及右膝有疼痛感之主訴，而為病患下肢骨各處骨頭及
        關節檢查之處置，檢查結果發現並無明顯外傷，進而指
        導病患至骨科外科門診追蹤治療之情形，則嘉義醫院當
        日僅為證人作初步診治且檢查之身體部位為下肢及關節
        部位，證人所受之右膝挫傷之傷害固可認定，惟證人因
        此交通事故所可能遭受之其他傷害，依急診當時病患之
        陳述及急診室之設備等客觀情狀，即有症狀未明而尚未
        診斷出之可能，是以尚難僅以該日單次之診治結果遽認
        證人前開「右側骨盆坐骨骨折」之傷害與本件車禍無關
        。
      (2)另以，被告於99年6月21日至朴子醫院骨科門診就醫，
        接受脊椎及左右側骨盆及髖關節放射線檢查，依該院X
        光影像顯示，經放射專科醫師及骨科醫師研判，當時並
        未有骨折情形，予以口服藥物治療；又在99年6月28日
        至該院骨科門診就醫，予口服藥物治療；復於99年7月8
        日至該院骨科門診就醫，再度接受左右側骨盆及髖關節
        放射線檢查，依該院X光影像顯示，經放射線專科醫師
        及骨科醫師研判，當時並未有骨折情形，予口服藥物治
        療，患者共骨科門診就醫3次等情，固有該院99年10月2
        6日朴醫歷字第0990006014號、99年11月12日朴醫歷字
        第0990006486號函暨各次檢送之病歷資料及診斷證明書
        在卷（參本院卷第39-1頁至第39-4頁、第63頁至第68頁
        ）。然被告於99年6月15日因上開事故受傷，當日旋即
        至嘉義醫院急診後，除於上開時間另至朴子醫院診治3
        次外，因所受傷害經診療後仍有不適，又於99年7月15
        日、99年8月2日、99年8月12日、99年9月30日至長庚醫
        院醫治一情，業據證人證述在卷，已如前述，且證人因
        車禍右側髖部疼痛1個月至長庚醫院骨科就診，其99年7
        月15日門診經X光檢查發現有右側坐骨骨折情況，經判
        斷應是1個月前車禍造成等情，亦有長庚醫院99年11月
        22日（99）長庚院嘉字第00779號函暨檢送之病歷資料
        及診斷證明書存卷足憑（參本院卷第80頁至第90頁），
        且被告於偵查中就證人受有前開右側骨盆坐骨骨折乙節
        ，並不爭執（參交查卷第25頁至第27頁）。審度證人上
        揭時、地遭被告所駕駛之前開自用小客車撞及受傷後，
        除事發當日前往嘉義醫院急診外，自99年6月21日迄99
        年9月30日持續至上開各醫院就診，其療程並無時隔甚
        久而有中斷之情形，且診治之身體部位均集中於上開遭
        被告駕車撞擊點相當之處；復酌之一般情形，最終診斷
        證明書皆由臨床醫師開立，而骨科臨床醫師所開立之診
        斷證明書當係綜參放射科X光報告之記載，佐以醫師臨
        床聽診觀察加以研判，就初始發生之微小骨折現象未必
        均可即時察覺，況以上開結論之判斷尚須配合病人臨床
        狀況，經過問診、觸診始能綜合判斷，而證人經被告駕
        車撞及後，持續就醫服藥且歷時約1月整所顯現之傷痛
        情形，前後描述或病情外觀容有歧異之情，則醫師依據
        病患主訴各該階段傷勢疼痛位置、病患走路模式等外觀
        情形，經問診、按壓病患疼痛位置、參酌所拍X光片顯
        示，輔以病患復原或惡化情形，綜合判斷結果，於各該
        階段經診察後，會有後續不同之症狀顯現，尚非不可期
        。是以，亦難以朴子醫院上開3次診斷證人並無右側坐
        骨骨折結果，遽認之後證人至長庚醫院診斷出右側骨盆
        坐骨骨折之情形與本件車禍並無相當因果關係。
      (3)而按「刑法上之過失，其過失行為與結果間，在客觀上
        有相當因果關係始得成立。所謂相當因果關係，係指依
        經驗法則，綜合行為當時所存在之一切事實，為客觀之
        事後審查，認為在一般情形下，有此環境、有此行為之
        同一條件，均可發生同一之結果者，則該條件即為發生
        結果之相當條件，行為與結果即有相當之因果關係。反
        之，若在一般情形下，有此同一條件存在，而依客觀之
        審查，認為不必皆發生此結果者，則該條件與結果不相
        當，不過為偶然之事實而已，其行為與結果間即無相當
        因果關係（最高法院76年台上字第192號判例參照）。
        證人所受前開傷害經其持續至上開醫院診治並無中斷情
        形，業如前述，顯見其所受之右側骨盆坐骨骨折之傷害
        係自該次車禍發生所致，並非偶發之情形，從而依據前
        述長庚醫院函暨病歷資料所示，足認證人所受之上開右
        側骨盆坐骨骨折之傷害，與被告之行為，有相當因果關
        係。被告空言否認證人所受上述骨折之傷勢係本次車禍
        所造成云云，尚難採信。
    3.再按汽車不得行駛人行道，且汽車倒車時，應顯示倒車燈
      光或手勢後，謹慎緩慢後倒，並應注意其他車輛及行人，
      道路交通安全規則第110條第2款訂有明文。被告領有駕駛
      執照，為合格駕駛人，對於上開規定，理應知之甚詳。又
      交通狀況動輒因現場、車輛及其他因素而千變萬化，駕駛
      人仍應依循相關規定之立法精神與社會一般通念所形成之
      客觀標準，盡其注意義務。而交通肇事之雙方如有任何一
      方採取有效之避碰措施，即不致於發生，且因其事故多在
      瞬間發生，除少數例外情形，一般而言均係在雙方乍見而
      不及採取必要措施，或雖立即採取必要之措施然仍不及有
      效停車或閃避之狀況下發生，故道路交通事故過失原因認
      定，並非在於發生碰撞之時係由何造衝撞另一造，而係在
      於駕駛人之駕駛行為有無違反應盡之注意義務，其認定基
      礎則在於駕駛動線、現場相關情狀與路權優先順序等因素
      。查被告於上揭時地，其所駕駛之前述自小客車在上開北
      港路由西往東倒車時，其所處之現場設有檳榔攤，係一商
      品買賣營業場所一情，被告並不爭執，且現場有照明並無
      障礙物、視距良好等情，分別有上開道路交通事故現場圖
      及道路交通事故調查報告表(一)(二)、現場照片在卷可按，綜
      上各情互參，足認被告所駕駛之前開自小客車其原行駛之
      北港路東往西方向並非狹隘道路或巷弄之處，而現場因係
      有營業場所，常有行人或其他汽車機車暫停購物之情形，
      應為其所能預見且當非難以注意，於此客觀狀態下，猶貿
      然倒車，斯時被告已有足夠時間、空間可讓其採行閃避之
      行為，以防免本件交通事故之發生，其即應採行防止該車
      禍結果發生之可能、合理且必要之行為，而被告竟疏未為
      之，應認被告即有過失存在。
    4.另按路面邊線，用以指示路肩或路面外側邊緣之界線。其
      線型為白實線，線寬為15公分，整段設置，道路交通標誌
      標線號誌設置規則第183條本文有明訂。又按行人應在劃
      設之人行道行走，在未劃設人行道之道路，應靠邊行走，
      並不得在道路上任意奔跑、追逐、嬉戲或坐、臥、蹲、立
      ，阻礙交通，道路交通安全規則第133條亦有明訂。查，
      證人於警詢及偵查中均自承：其在北港路1456號檳榔店上
      班，當日有部自小客車沿北港路東往西方向駛來，停於店
      門口路邊機車優先道位置欲購物，其由店內北往南步行至
      自小客車旁詢問車內乘客購買之物品，約站立車旁30秒，
      身體右側即遭西往東倒車行駛之被告所駕駛車輛撞及等語
      （參交查卷第9頁、第25頁）；佐以道路交通事故現場圖
      及現場照片所示，足認證人於上揭時，地，所站立之位置
      係在該北港路東往西方向之機車優先道上；再者，證人於
      偵查中稱其站立該處約30秒，被告原本停在北港路國光客
      運前路邊，該處距前開檳榔攤約5公尺等情（參交查卷第
      25頁），茲以保守之距離與速度估算，被告初顯欲自該路
      段倒車時，兩者相距約5公尺，自證人觀看後方之來車，
      再思考是否採取反應迄至執行該應有舉措之過程，尚有其
      所自承之30秒之時間，顯見在空間及伴此所留存之時間上
      ，證人仍尚有餘裕可資密切注意後方「被告車行動向」之
      路況並適採必要之防範措施避免本件車禍之發生，殊非不
      能注意，復以現場附近既設有客運站，即為人潮車潮往來
      頻繁之處所，如前所述，尤應提高注意義務，詎其殊未注
      意，猶逕自站立在路面邊線外之機車優先道上，妨礙被告
      行車之路權，阻礙交通，有悖前揭道路交通安全規則第13
      3條之規定，固堪認其就本件車禍之發生有此等與有過失
      之情節。然被告之過失罪責並不因證人與有過失而得卸免
      ，此僅為本院量刑時應予斟酌之情狀而已，仍無解於被告
      過失責任之成立。從而，證人因本件車禍受有右膝挫傷、
      下背部挫傷、右髖部挫傷及右側骨盆坐骨骨折之傷害，有
      上開嘉義醫院、朴子醫院及長庚醫院函文、診斷證明書及
      病歷資料可證，被告之過失行為與證人之受傷間，核具相
      當因果關係，被告自應負過失傷害罪責。
  (二)綜上所述，本件事證已臻明確，被告如事實欄所載之犯罪事
    實已堪認定，應予依法論科。
三、論罪科刑之法律適用
    核被告潘榮源所為，係犯刑法第284條第1項前段之過失傷害
    罪。被告於肇事後，當日固未立即報警處理，惟其在未被有
    偵查權之公務員或機關發覺前之99年6月24日，前往嘉義市
    政府警察局交通隊報案，向處理之警察自首坦承犯行，進而
    接受裁判，有該局交通事故談話紀錄表及道路交通事故肇事
    人自首情形紀錄表可稽（參交查卷第8頁、第10頁），亦為
    告訴人所不爭執（參本院卷第46頁），被告對於尚未發覺之
    犯罪既有自首並已經接受裁判，依刑法第62條前段之規定，
    減輕其刑。爰審酌被告過失行為造成告訴人受有前開傷害，
    ，已如前述，被告雖坦承部分犯行，但迄今仍未與告訴人就
    本件車禍損害賠償部分達成民事和解，被告犯後態度仍屬可
    議，再參以被告國中畢業之智識程度、本件車禍過失情節之
    輕重及其自承：有普通小型車駕駛執照，平日以打零工為業
    ，事故發生時待業中，離婚，育有1子1女，女兒已出嫁，其
    子業已成年於台北就業，其胞姊4人，其中1位已過世，2位
    出嫁，尚有未婚之胞姊會協助其處理家務等一切情狀，量處
    如主文所示之刑，併諭知易科罰金之折算標準，以示懲儆。
據上論斷，應依刑事訴訟法第299條第1項前段，刑法第284條第1
項前段、第62條前段、第41條第1項前段，刑法施行法第1條之1
第1項、第2項，判決如主文。
本案經檢察官侯德人到庭執行職務。
中    華    民    國    99    年    12    月    17    日
                    交通法庭    法  官  呂美玲
上列正本證明與原本無異。
如不服本判決，應於判決送達後10日內向本院提出上訴狀（應附
繕本）。告訴人或被害人如對於本判決不服者，應具備理由請求
檢察官上訴，其上訴期間之計算係以檢察官收受判決正本之日期
為準。
中    華    民    國    99    年    12    月    17    日
                                書記官  洪敏芳
附錄法條：
中華民國刑法第284條第1項
（過失傷害罪）
因過失傷害人者，處 6 月以下有期徒刑、拘役或 5 百元以下罰
金，致重傷者，處 1 年以下有期徒刑、拘役或 5 百元以下罰金
。

司法院資訊處製作；財團法人民間司法改革基金會備份。
